臺灣臺南地方法院新市簡易庭民事判決
110年度新簡字第175號
原      告  凱基商業銀行股份有限公司


法定代理人  魏寶生  
訴訟代理人  謝景宇  
            陳季妍  
            林永發  


被      告  周展志    住臺南市○○區○○○路000巷000弄00                        號
            周朱中慧
            周國志  
            周勇志  
上列當事人間請求撤銷遺產分割協議事件，經本院於民國110年1
0月15日言詞辯論終結，判決如下：
    主  文
原告之訴駁回。
訴訟費用由原告負擔。
    事實及理由
壹、程序方面：
一、按訴狀送達後，原告不得將原訴變更或追加他訴，但擴張或
    減縮應受判決事項之聲明者，不在此限，民事訴訟法第255
    條第1項第3款定有明文。查原告起訴時原僅列附表編號1、2
    所示之房、地為遺產分割協議之債權行為及分割繼承登記之
    物權行為應予撤銷（見新司簡調卷第13頁）；嗣於110年9月
    17日以民事追加聲明暨準備㈠狀，將撤銷之遺產標的增列被
    繼承人周雲祥遺留如附表編號3、4所示之房、地（見新簡卷
    第221頁），核原告所為屬擴張應受判決事項之聲明，應予
    准許。
二、被告周展志、周朱中慧經合法通知，均未於最後言詞辯論期
    日到場，核無民事訴訟法第386條各款所列情形，爰依原告
    之聲請，由其一造辯論而為判決。　　　　
貳、實體方面：
一、原告起訴主張：被告周展志前因積欠原告新臺幣（下同）13
    5,906元及約定之利息未清償，原告業已取得本院所核發之1
    01年度司執字第47983號債權憑證在案。嗣被告之被繼承人
    周雲祥遺有如附表所示之不動產（下稱系爭不動產），被告
    周展志未辦理拋棄繼承，依法應與被告周朱中慧、周國志、
    周勇志共同繼承，惟被告周展志因積欠原告上開款項，恐繼
    承後遭原告追索，乃與被告周朱中慧、周國志、周勇志協議
    僅由被告周朱中慧為系爭不動產之繼承登記，此行為等同將
    被告周展志之應繼分無償贈與被告周朱中慧，有害於原告之
    債權，爰依民法第244條第1項、第4項規定，請求撤銷被告
    間就系爭不動產所為遺產分割協議之債權行為，及於102年8
    月19日依該遺產分割協議所為分割繼承登記之物權行為，並
    請求被告周朱中慧應將系爭不動產，原因發生日期為102年5
    月27日，登記日期為102年8月19日之分割繼承登記（下稱系
    爭繼承登記）予以塗銷等語。並聲明：㈠被告就系爭不動產
    所為之遺產分割協議意思表示及被告周朱中慧就系爭繼承登
    記行為應予撤銷。㈡被告周朱中慧應將系爭繼承登記予以塗
    銷。
二、被告方面：
　㈠被告周勇志則以：系爭不動產均係被告周朱中慧及周雲祥於
    生前共同打拼所賺取，且因為家族很傳統，所以周雲祥於過
    世前亦曾表示系爭不動產要留給尚生存之被告周朱中慧，也
    是給被告周朱中慧晚年一個可以安穩居住之場所等語置辯。
    並聲明：原告之訴駁回。
　㈡被告周朱中慧辯以：系爭不動產於周雲祥過世後，會登記在
    伊名下，均是依照周雲祥之意思處理等語置辯。
　㈢被告周國志則辯以：當初周雲祥於過世前有說不管是誰先走
    ，房子就留給另一半，所以在周雲祥過世後，就系爭不動產
    就全登記在被告周朱中慧名下，且因為周雲祥走的很急，沒
    有留下任何白紙黑字等語置辯。
　㈣被告周展志未於言詞辯論期日到場，亦未提出書狀作何聲明
    或陳述。
三、得心證之理由：
  ㈠按債務人所為之無償行為，有害及債權者，債權人得聲請法
    院撤銷之；前條撤銷權，自債權人知有撤銷原因時起，1年
    間不行使，或自行為時起，經過10年而消滅，民法第244條
    第1項、第245條分別定有明文。又該項法定期間為除斥期間
    ，其時間經過時權利即告消滅；除斥期間有無經過，縱未經
    當事人主張或抗辯，法院亦應先為調查認定，以為判斷之依
    據（最高法院85年台上字第1941號判例意旨參照）。查本院
    依職權查詢原告自102年8月19日起是否曾以臨櫃或電子方式
    調閱系爭不動產之登記謄本及異動索引，因已逾保存年限而
    無法查得，有中華電信股份有限公司數據通信分公司110年5
    月20日數府三字第1100001149號函暨附件、臺南市永康地政
    事務所110年5月18日所登記字第1100045738號函暨附件在卷
    可稽（見新簡卷第83頁至第91頁），則在無其他證據足資證
    明原告於調取系爭不動產之異動索引及登記謄本前已知悉本
    件詐害債權原因事實之情況下，則原告於110年3月26日提起
    本件訴訟（見新司簡調卷第13頁之民事起訴狀上本院收狀戳
    章），未逾法定除斥期間，先予敘明。
　㈡原告主張被告周展志積欠原告135,906元及約定之利息未清償
    ，而被繼承人周雲祥於102年5月27日死亡並遺有系爭不動產
    ，繼承人為被告周展志等4人，嗣被告周展志等4人於102年8
    月16日為系爭不動產之分割協議，決議由被告周朱中慧取得
    系爭不動產之全部所有權，並於102年8月19日就系爭不動產
    辦理所有權移轉登記等情，業據原告提出債權憑證、系爭不
    動產登記謄本、被告周展志未辦理拋棄繼承之函文、繼承系
    統表等資料為證（見新簡卷第127頁至第141頁、第149頁）
    ，並經本院調取臺南市永康地政事務所110年5月13日所登記
    字第1100044350號函暨所附系爭繼承登記申請案件資料及財
    政部南區國稅局新化稽徵所110年8月18日南區國稅新化營所
    字第1102547783號函暨被繼承人周雲祥遺產稅申報書等資料
    核閱無訛（見本院卷第35至75頁、第181頁至第212頁），自
    堪信為真實。
　㈢按民法第244條第1、2項所稱之無償或有償行為，係以債務人
    與第三人間之行為有無互為對價關係之給付為其區別標準（
    最高法院101年度台上字第498號判決意旨參照）。債權人行
    使民法第244條規定之撤銷權，以債務人之行為有害及債權
    ，為其要件之一。此之所謂害及債權，乃指債務人之行為，
    致積極的減少財產，或消極的增加債務，因而使債權不能獲
    得清償之情形（最高法院81年度台上字第207號判決意旨參
    照）。故原告得否訴請撤銷系爭不動產之分割協議及系爭繼
    承登記行為，且塗銷系爭繼承登記，應以被告間有無互為對
    價關係之給付，是否害及債權人之債權為斷。另衡諸一般社
    會常情，繼承人於分割遺產時，往往係考量被繼承人生前意
    願、繼承人對被繼承人之貢獻（如有無扶養之事實、生前的
    照顧等）、家族成員間的情感與恩情、被繼承人生前已分配
    予各繼承人之財產（贈與之歸扣）、承擔祭祀義務等諸多因
    素，而為遺產分割之協議，故上開各種因素均屬於分割協議
    之對價。經查：
　⒈稽之被告周國志於本院時陳稱：父親周雲祥生前係與母親周
    朱中慧及伊住在一起，但都是周朱中慧在照顧周雲祥等語（
    見新簡卷第236頁），核與被告周勇志亦於本院時陳稱：因
    為周雲祥是退伍軍人，所以年紀較大，伊與大哥周國志因為
    平日都要上班，所以周雲祥都是周朱中慧在照顧等語相符（
    見新簡卷第172頁至第173頁）；參以周雲祥係27年4月生，
    而被告周朱中慧則係42年9月生，有該2人之戶籍謄本在卷可
    查（見新簡卷第152頁至第153頁），可認周雲祥與被告周朱
    中慧相差年紀甚多，因此周雲祥晚年均需仰賴被告周朱中慧
    照料生活起居，尚非悖於常情。
　⒉又被告周勇志、周朱中慧及周國志均到庭陳稱系爭不動產是
    周雲祥過世前有表示要遺留給被告周朱中慧等語互核相符（
    見新簡卷第172頁至第173頁、第226頁至第227頁），而依前
    所述，周雲祥生前既均係由被告周朱中慧照料，則於其過世
    前表示系爭不動產將遺留予被告周朱中慧，以保障被告周朱
    中慧晚年之生活，另被告周勇志、周國志及周展志為完成周
    雲祥之遺願，亦感念被告周朱中慧照料周雲祥晚年之故，就
    系爭不動產為分割協議時，決議由被告周朱中慧取得系爭不
    動產之全部所有權，堪認為繼承人間所為之系爭遺產分割協
    議，為彼此相互讓步所為之約定，性質上應屬有償性質之協
    議，並非無償行為。
四、綜上所述，被告間就系爭不動產所為之遺產分割協議意思表
    示及依該遺產分割協議所為之分割繼承登記行為非屬無償行
    為。從而，原告依民法第244條第1項、第4項規定，請求被
    告就系爭不動產所為之遺產分割協議意思表示及依該遺產分
    割協議所為之分割繼承登記行為應予撤銷，並請求被告周朱
    中慧應將系爭繼承登記予以塗銷，均為無理由，應予駁回。
五、本件為判決基礎之事證已臻明確，兩造其餘攻擊防禦方法及
    舉證，經本院審酌後認與本件判決結果均不生任何影響，爰
    不逐一論列，附此敘明。
六、訴訟費用負擔之依據：民事訴訟法第78條。
中　　華　　民　　國　     110   　年　　10　    月   　
29       日
　　　　　　　　　新市簡易庭     法        官   施志遠 
以上正本係照原本作成。
如不服本判決，應於判決送達後20日內，向本院提出上訴狀並表
明上訴理由（須附繕本）。如委任律師提起上訴者，應一併繳納
上訴審裁判費。
中　　華　　民　　國　　110 　年　　11　　月　　1 　　日
             　                                            書  記  官   李慈容
【附表】：    編號 被繼承人周雲祥之遺產 種類 權利範圍 1 臺南市○○區○○段0000地號 土地 1/1 2 臺南市○○區○○段000○號 （門牌號碼為臺南市○○區○○街00巷00弄00號） 建物 1/1 3 臺南市○○區○○段000地號 土地 1183/100000 4 臺南市○○區○○段0000○號 （門牌號碼為臺南市○○區○○路00巷00號3樓之3） 建物 1/1